臺灣臺南地方法院民事判決
109年度訴字第858號
原      告  王蒼苔  
訴訟代理人  陳青苹  
被      告  王國賢    籍設新北市○○區○○里○○○道○                         段0號六樓


            財政部國有財產署

上  一  人
法定代理人  曾國基  
訴訟代理人  黃耀光  
複代理人    王文文  
被      告  董乙陞  


            鐘秋梅    住新北市板橋區縣○○道○段000巷00                        號二樓
            王國富  
            王國中    住○○市○○區○○路000號十五樓之       
                 00
兼上三人
訴訟代理人  王岳  
上列當事人間請求分割共有物事件，經本院於民國110年1月28日
言詞辯論終結，判決如下：
    主  文
兩造共有坐落臺南市○○區○○段00地號、面積174平方公尺土地，
應分割為如附圖即臺南市鹽水地政事務所民國109年9月28日土地
複丈成果圖所示編號99（Ａ）部分、面積131平方公尺土地分歸原
告取得；編號99-1（Ｂ）部分、面積43平方公尺土地分歸被告財
政部國有財產署取得。
原告應按附表二所示之金額補償被告。
訴訟費用新臺幣17,198元由兩造按附表一「訴訟費用負擔比例」
欄所示比例負擔。 
    事實及理由
一、按不變更訴訟標的，而補充或更正事實上或法律上之陳述者
    ，非為訴之變更或追加，民事訴訟法第256條定有明文。本
    件原告起訴時原聲明：兩造共有坐落臺南市○○區○○段00地號
    、面積174平方公尺土地(下稱系爭土地)應分割由各共有人
    取得如起訴狀附圖及面積。嗣於本院審理中更正聲明如後述
    （見本院卷第275頁）。經核原告並未變更訴訟標的，僅更
    正事實上之陳述，非為訴之變更，依前開規定，應予准許。
    又本件被告王國賢、王國中、鐘秋梅、董乙陞、王國富、王
    岳經合法通知，均無正當理由未於最後言詞辯論期日到場
    ，核無民事訴訟法第386條各款所列情形，爰依原告聲請，
    由其一造辯論而為判決。
二、原告起訴主張：系爭土地為兩造所共有，各共有人之應有部
    分如附表一所示。兩造並無不分割之協議，亦無因物之使用
    目的不能分割之情形，惟無法達成分割協議。爰依民法第82
    3條第1項、第824條第2項之規定，請求依臺南市鹽水地政事
    務所民國109年9月28日土地複丈成果圖（下稱附圖）所示方
    案判決分割，並依附表二所示補償金錢予其他被告等語。並
    聲明：如主文第1、2項所示。
三、被告則以：
  ㈠被告王國賢經合法通知，未於言詞辯論期日到庭，亦未提出
    書狀作何聲明或陳述。
  ㈡被告王國富、王國中、鐘秋梅、王岳雖未於最後言詞辯論期
    日到場，惟據被告王岳於109年9月28日勘驗期日到場陳述
    ：同意共有人王國富、王國中、鐘秋梅、王岳之應有部分
    分歸原告所有，由原告以金錢補償等語。
  ㈢被告董乙陞雖未於言詞辯論期日到場，惟以書狀表示：被告
    董乙陞應有部分面積過小，原物分割後無法使用，請求變價
    分割等語。
  ㈣被告財政部國有財產署：同意附圖所示之分割方案，惟被告
    財政部國有財產署短少分配0.5平方公尺，依附近土地之實
    價登錄價格即每平方公尺新臺幣(下同)17,300元，應由原告
    補償8,650元等語。
四、本院判斷之理由：
  ㈠按各共有人，除法令另有規定外，得隨時請求分割共有物。
    但因物之使用目的不能分割或契約訂有不分割之期限者，不
    在此限，民法第823條第1項定有明文。系爭土地為兩造所共
    有，面積為174平方公尺，地目旱，使用分區為住宅區，各
    共有人之應有部分如附表一所示，有土地查詢資料、臺南市
    政府都市發展局109年6月3日南市都管字第1090675627號函
    及臺南市新營區公所109年6月3日所工字第1090365511號函
    在卷可查（見本院卷第61、63、77-79、159-161頁）。原告
    主張兩造就系爭土地無不分割之約定，依系爭土地之使用目
    的，亦無不能分割之情事，惟兩造無法達成協議分割乙節，
    此由原告起訴後，經本院進行調解程序，兩造未能成立調解
    即明，是原告請求裁判分割系爭土地，合於上開規定，應予
    准許。
  ㈡按共有物之分割，依共有人協議之方法行之。分割之方法不
    能協議決定，或於協議決定後因消滅時效完成經共有人拒絕
    履行者，法院得因任何共有人之請求，命為下列之分配：一
    、以原物分配於各共有人。但各共有人均受原物之分配顯有
    困難者，得將原物分配於部分共有人。二、原物分配顯有困
    難時，得變賣共有物，以價金分配於各共有人；或以原物之
    一部分分配於各共有人，他部分變賣，以價金分配於各共有
    人，民法第824條第1項、第2項分別定有明文。又按分割共
    有物，究以原物分割或變價分配其價金，法院應斟酌當事人
    之聲明、共有物之性質、經濟效用及全體共有人利益等，公
    平裁量，不受共有人主張之拘束；而所謂原物分配有困難，
    係指共有物性質上不能以原物分配或以原物分配有困難之情
    形，例如共有物本身無法為原物分割，或雖非不能分割，然
    分割後將顯然減損其價值或難以為通常使用（最高法院98年
    度台上字第223號判決要旨參照）。故法院裁判分割共有物
    ，須斟酌各共有人之利害關係、使用情形、共有物之性質及
    價值、經濟效用，符合公平經濟原則，其分割方法始得謂為
    適當（最高法院90年度台上字第1607號判決意旨參照）。復
    按分割共有物，固以消滅共有關係為目的，原則上應將土地
    分配於各共有人單獨所有，惟法院裁判分割共有土地時，如
    因該土地內部分土地之使用目的不能分割（如為道路）或部
    分共有人仍願維持其共有關係，仍應就該部分土地不予分割
    或准該部分共有人成立新共有關係（最高法院69年台上字第
    1831號判例意旨參照）。
  ㈢系爭土地東側臨4米巷道，土地上長有雜草及種植甘蔗等情，
    業經本院到場勘驗屬實，並製有勘驗筆錄、現況圖及照片在
    卷可參（見本院卷第141-158頁)。原告主張之分割方案，業
    據本院囑託地政機關測量在案，此有附圖即臺南市鹽水地政
    事務所複丈日期109年9月28日土地複丈成果圖在卷足考（見
    本院卷第235-237頁），被告財政部國有財產署亦同意附圖
    所示方案，其不足分配0.5平方公尺，由原告以金錢補償等
    語(見本院卷第276頁)，被告王國富、王國中、鐘秋梅、王
    岳亦同意將其等應有部分全部分歸原告，由原告以金錢補償
    等情(見本院卷第142頁)。本院審酌依被告王國賢、王國富
    、王國中、鐘秋梅、董乙陞應有部分如以原物分割，每人各
    僅分得面積1.29平方公尺，被告王岳應有部分如以原物分
    割可分得面積2.25平方公尺，分得面積實屬太小，難以達系
    爭土地供住宅區使用之目的，是以原物分配予被告王國賢、
    王國富、王國中、鐘秋梅、董乙陞、王岳實有困難。而以
    附圖所示分割方案由原告及被告財政部國有財產署受原物分
    配，被告王國賢、王國富、王國中、鐘秋梅、董乙陞、王鎮
    岳應有部分均分歸有意願以金錢補償之原告；被告財政部國
    有財產署未受原物分配0.5平方公尺分歸有意願以金錢補償
    之原告，並由原告金錢補償被告，符合大部分共有人之意願
    ，且屬對於全體共有人最有利之分割方法。至被告董乙陞抗
    辯應採變價分割乙節，惟系爭土地面積為174平方公尺，並
    無面積過小、不適宜原物分配予部分共有人之情事，非僅限
    於整體出售才能開發，實無不能或難以原物分配予部分共有
    人之情形。本院審酌以附圖所示分割方案兼採金錢補償，符
    合各共有人最大利益原則，況系爭土地西北側相鄰之同段98
    地號土地為原告所有(見本院卷第55頁土地查詢資料)，以附
    圖所示分割方案兼採金錢補償，非僅有利於原告之土地合併
    規劃使用，亦兼顧多數共有人之意願，及全體共有人之最大
    利益，且可達被告董乙陞取得價金之目的，應屬適當且公平
    之分割方法。
  ㈣按法院裁判分割共有物，除應斟酌各共有人之利害關係，及
    共有物之性質外，尚應斟酌共有物之價格，倘共有人中有不
    能按其應有部分受分配，或所受分配之不動產，其價格不相
    當時，法院非不得命以金錢補償之。又共有物之原物分割，
    依民法第825條規定觀之，係各共有人就存在於共有物全部
    之應有部分互相移轉，使各共有人取得各自分得部分之單獨
    所有權，故原物分割而應以金錢為補償者，倘分得價值較高
    及分得價值較低之共有人均為多數時，該每一分得價值較高
    之共有人即應就其補償金額對於分得價值較低之共有人全體
    為補償，並依各該短少部分之比例，定其給付金額，方符共
    有物原物分割為共有物應有部分互相移轉之本旨。依附圖所
    示分割方案分配結果，被告王國賢、王國中、鐘秋梅、董乙
    陞、王國富、王岳全未受土地分配，被告財政部國有財產
    署受分配土地短少，自有以金錢補償之必要，始符公平。而
    就補償金額部分，被告財政部國有財產署以系爭土地附近之
    同段1-30地號土地於108年6月份出售之實價登錄價格即每平
    方公尺17,300元為補償基準(見本院卷第219-221頁)，原告
    表示同意(見本院卷第232、276頁)。本院審酌系爭土地於10
    9年1月之公告地價為每平方公尺3,200元、公告土地現值為
    每平方公尺12,000元(見本院卷第271-272頁)，上開補償基
    準高於公告土地現值，接近市價，本院認此補償基準尚屬公
    允且有利於被告，爰依此計算原告應補償被告之金額即如附
    表二所示。
五、綜上所述，系爭土地依其使用目的並非不能分割，共有人間
    亦無不能分割之約定，迄今未能協議分割，原告本於共有人
    之地位，提起本件訴訟訴請裁判分割，即屬正當。本院審酌
    系爭土地之面積、現況、兩造分割之利益及意願等一切情狀
    後，認將系爭土地依附圖所示之方案予以分割，應較符合土
    地分割之經濟效用及共有人全體之利益，堪屬適當、公允之
    分割方案，爰判決分割如主文第一項所示。又因分割後被告
    王國賢、王國中、鐘秋梅、董乙陞、王國富、王岳未分配
    土地、被告財政部國有財產署未按其應有部分受分配土地，
    故應由原告以如附表二所示之金錢補償予全體被告，爰判決
    如主文第二項所示。
六、末按因共有物分割、經界或其他性質上類似之事件涉訟，由
    敗訴當事人負擔訴訟費用顯失公平者，法院得酌量情形，命
    勝訴之當事人負擔其一部，民事訴訟法第80條之1定有明文
    。查系爭土地因兩造無法自行協議分割，依前開說明，本件
    訴訟費用17,198元(即第一審裁判費15,553元、複丈費及建
    物測量費1,645元)由兩造按如附表一訴訟費用負擔比例欄所
    示之比例負擔，應較適當，爰判決如主文第三項所示。
七、據上論結，原告之訴為有理由，判決如主文。
中　　華　　民　　國　　110 　年　　1 　　月　　29　　日
                  民事第五庭    法  官　張桂美
以上正本證明與原本無異。
如不服本判決，應於判決送達後20日內，向本院提出上訴狀並表
明上訴理由，如於本判決宣示後送達前提起上訴者，應於判決送
達後20日內補提上訴理由書（須附繕本）。
如委任律師提起上訴者，應一併繳納上訴審裁判費。  
中　　華　　民　　國　　110 　年　　1 　　月　　29　　日
                                書記官  蘇冠杰
附表一： 臺南市○○區○○段00地號土地、面積：174平方公尺       編號 共有人 權利範圍 如以原物分配本應分得面積 訴訟費用負擔比例  1 王蒼苔 10分之7  121.8㎡ 10分之7  2 王國賢 540分之4  1.29㎡ 540分之4  3 王國富 540分之4  1.29㎡ 540分之4  4 王國中 540分之4  1.29㎡ 540分之4  5 王岳 540分之7  2.25㎡ 540分之7  6 中華民國(管理者：財政部國有財產署) 80分之20  43.5㎡ 80分之20  7 鐘秋梅 540分之4  1.29㎡ 540分之4  8 董乙陞 270分之2  1.29㎡ 270分之2 

附表二：   補償金額表 （單位：新臺幣）  補償人：原告  受 補 償 人 王國賢 22,317元(計算式：1.29㎡17,300元/㎡=22,317元)  王國富 22,317元(計算式：1.29㎡17,300元/㎡=22,317元)  王國中 22,317元(計算式：1.29㎡17,300元/㎡=22,317元)  王岳 38,925元(計算式：2.25㎡17,300元/㎡=38,925元)  中華民國(管理者：財政部國有財產署) 8,650元(計算式：0.5㎡17,300元/㎡=8,650元)  鐘秋梅 22,317元(計算式：1.29㎡17,300元/㎡=22,317元)  董乙陞 22,317元(計算式：1.29㎡17,300元/㎡=22,317元)